臺灣高等法院高雄分院刑事判決　 100年度重上更(三)字第13號
上　訴　人　臺灣高雄地方法院檢察署檢察官
被　　　告　陳文欽
　　　　　　蔡中山
　　　　　　許竹友
　　　　　　謝錦賜
前列四人共同
選任辯護人　黃順天律師
上列上訴人因被告懲治走私條例案件，不服臺灣高雄地方法院98
年度訴字第206 號中華民國98年6 月3 日第一審判決（起訴案號
：臺灣高雄地方法院檢察署97年度偵字第7441號），提起上訴，
判決後，經最高法院第三次發回更審，本院更為判決如下：
    主  文
原判決關於被訴走私罪無罪部分均撤銷。
陳文欽共同犯走私罪，累犯，處有期徒刑肆月。扣案花蛤陸仟壹
佰零肆公斤沒收。
蔡中山共同犯走私罪，處有期徒刑貳月。扣案花蛤陸仟壹佰零肆
公斤沒收。
許竹友、謝錦賜共同犯走私罪，各處有期徒刑貳月，均緩刑貳年
，並各應向公庫支付新臺幣陸萬元。扣案花蛤陸仟壹佰零肆公斤
沒收。
    事  實
一、陳文欽前因違反菸酒管理法案件，經台灣高雄地方法院判處
    有期徒刑2 月，於民國（下同）96年11月12日易科罰金執行
    完畢；緣高雄籍「豐億滿號」漁船（編號CT4-1694），原來
    之船長係蔡中山，惟於97年2月23日5時50分該趟出海時，改
    由陳文欽擔任船長職務，蔡中山、許竹友、謝錦賜等人均為
    該漁船之船員，渠等4人均明知水產無脊椎動物係屬海關進
    口稅則第3章所列之物品，依行政院於97年2月27日公告修正
    「管制物品項目及數額」丙項第5款之規定，一次私運原產
    地為大陸地區而未經主管機關公告准許輸入之海關進口稅則
    第1章至第8章所列之物品之一項或數項，其總額由海關依緝
    獲時之完稅價格計算，超過新臺幣（下同）100,000元或其
    總重量超過1,000公斤者，為管制進口物品，竟共同基於私
    運管制物品進口逾公告數額之犯意聯絡，於97年2月23日5時
    50分許，以捕魚為名，4人共同駕駛「豐億滿號」漁船，自
    高雄港第二港口中和安檢所報關出港，船長陳文欽出港後，
    決意航行方向，於同年月24日4時13分許，航行抵達北緯23
    度45分、東經117度31分，位於中國大陸公告之領海基線大
    陸地區福建省東山島之內水水域（陳文欽違反台灣地區與大
    陸地區人民關係條例第28條、80條第1項之未經許可航行至
    大陸地區部分，業經原審判處有期徒刑4月，如易科罰金以
    新台幣1千元折算1日確定），即在我國領海12海浬外（國境
    外），向不詳人士，以不詳之代價，取得原產地為中國大陸
    地區之花蛤6,104公斤後，旋共同將之搬運裝載於該漁船船
    艙內，於97年3月2日將漁船自大陸地區福建省東山島駛離返
    航，嗣於97年3月3日10時50分許，4人以該漁船運送上開花
    蛤抵達高雄港，自中和安檢所報關入港，經行政院海巡署南
    部地區巡防局第五海岸巡防總隊人員實施監卸安檢勤務時，
    扣得渠等4人共有之花蛤6,104公斤，而查獲上情，並發交予
    蔡中山保管。
二、案經行政院海岸巡防署南部地區巡防局屏東機動查緝隊移送
    臺灣高雄地方法院檢察署檢察官偵查起訴。
    理  由
壹、程序方面（證據能力之審查）
一、按被告以外之人於審判外之陳述，雖不符刑事訴訟法第159
    條之1 至之4 等4 條之規定，而經當事人於審判程序同意作
    為證據，法院審酌該言詞陳述或書面陳述作成時之情況，認
    為適當者，亦得為證據；又當事人、代理人或辯護人於法院
    調查證據時，知有刑事訴訟法第159 條第1 項不得為證據之
    情形，而未於言詞辯論終結前聲明異議者，視為有前項之同
    意，同法第159 條之5 定有明文。
二、本判決下列所引用屬於言詞陳述及書面陳述之傳聞證據部分
    ，檢察官、被告陳文欽、蔡中山、許竹友、謝錦賜及其等之
    辯護人，於本院行準備程序時，對於各該傳聞證據之證據能
    力均未加爭執，且同意作為本案之證據（見本院卷第47頁）
    ，嗣於本院審理程序，調查各該傳聞證據，加予提示並告以
    要旨時，檢察官、被告陳文欽、蔡中山、許竹友、謝錦賜及
    其等之辯護人亦均未於言詞辯論終結前聲明異議，本院審酌
    各該傳聞證據作成時之情況，認均與本件待證事實具有關聯
    性，且查無證據足以證明言詞陳述之傳聞證據部分，陳述人
    有受不法取供或違反其自由意志而陳述之情形，書面陳述之
    傳聞證據部分，亦無遭變造或偽造之情事，顯見上開傳聞證
    據之證明力非明顯過低，衡酌各該傳聞證據，作為本案之證
    據亦屬適當，自均得為證據，而有證據能力。
貳、實體部分
一、訊據被告陳文欽、蔡中山、許竹友、謝錦賜固均坦承在「豐
    億滿號」漁船分別擔任船長、船員等職務，於97年2月23 日
    5時50分許，自高雄港第二港口中和安檢站報關出港，漁船
    航行至大陸地區福建省東山島附近，嗣於97年3月3日10 時
    50分許，載運上開花蛤6,104公斤，返抵高雄港中和安檢所
    報關入港，為海巡人員監卸安檢時扣押，並發交予被告蔡中
    山保管等事實，然被告4 人均矢口否認有何私運管制物品進
    入臺灣地區之犯行，一致辯稱：扣案之花蛤，均係其等自行
    合力捕撈，並非至大陸東山島附近購買後再私運進口云云。
    被告4 人之共同辯護人提出辯護意旨略以：本件扣案之花蛤
    ，在海關並無單獨之貨品號列，所以是否為管制物品，屬於
    不明確之狀態，依農委會水產試驗所之函示，花蛤是屬於海
    瓜子之一種，而海瓜子非管制進口之物品，如果罪證有疑，
    應以利歸被告之原則，將花蛤解釋為屬於海瓜子類，而認定
    非管制物品，可以進口。至於海關雖然將花蛤解釋為活蛤，
    但花蛤在市場稱花角仔，活蛤在市場就叫活蛤，顯然有所區
    別，市場上不會將花蛤當作活蛤，故本案扣案花蛤部分，被
    告等4 人欠缺私運管制物品進口之犯罪故意，本件要將花蛤
    列為管制物品之前提要件，必須原產地是大陸產品，但本件
    公訴人並未舉證證明扣案花蛤之原產地在大陸地區，故原審
    判決被告4 人此部分無罪，並無違誤等語。
二、經查：
  (一)本件高雄籍「豐億滿號」漁船（編號CT4-1694），於97年2
    月23日5時50分出海時，係由被告陳文欽擔任船長職務，被
    告蔡中山、許竹友、謝錦賜等人均為該漁船之船員，該漁船
    自高雄港第二港口中和安檢站報關出港後，由船長陳文欽決
    定航向，於同年月24日4時13分許，航抵北緯23度45分、東
    經117度31分，即大陸地區福建省東山島附近，嗣於97年3月
    2 日駛離東山島返航，於97年3月3日10時50分許，載運花蛤
    6,104公斤返抵高雄港，向中和安檢所報關入港，經海巡人
    員實施監卸勤務時，扣得花蛤6,104公斤，並發交予被告蔡
    中山保管等事實，已據被告4人陳明在卷，並有高雄市政府
    海洋局漁業執照、中華民國船舶檢查證書、船舶登記證書影
    本、機漁船（含船員）進出港檢查表、被告4人之船員證、
    第五海岸巡防總隊扣押物品目錄表、第五岸巡總隊中和安檢
    所機漁船捕獲海瓜子、花蛤紀錄表、漁船（貨）具領保管切
    結書、豐億滿號漁船上設備及漁獲等蒐證照片24張、筆記本
    內容影本1紙、GPS導航紀錄器電腦畫面航行軌跡照片1張及
    豐億滿號漁船本航次之航程紀錄圖1紙等在卷可資佐證（見
    偵卷第41-43、45、46、47、48、49、50-61、62、63、91頁
    、原審卷一第52頁），上開事實，均堪以認定。
  (二)次查，本件「豐億滿號」漁船，於97年2月23日5時50分，自
    高雄港出海後，其航行方向，係直接朝中國大陸東南沿海方
    向航行，於翌（24）日4時13分許，進入中國大陸領海東南
    沿海之東山島附近，最後航抵北緯23度45分、東經117度31
    分，即中國大陸公告之領海基線大陸地區福建省東山島之內
    水水域，嗣於97年3月2日該漁船自上開東山島水域駛離返航
    ，於97年3月3日10時50分許抵達高雄港等事實，有行政院農
    業委員會漁業署98年2月9日漁二字第0981 202177號函所檢
    附之「豐億滿號」漁船97年2月23日至97年3月3日之航程紀
    錄圖1份在卷可稽（見偵卷第51-52頁）。雖「豐億滿號」漁
    船本次出海，查無VMS航程資料，可資比對其航行途徑（按
    漁船監控系統（VMS），係透過通訊設備，將漁船全球定位
    系統之船位資料，傳送至岸上監控中心，作為漁業管理目的
    。而「豐億滿號」漁船之VMS航程資料，第一筆紀錄為97 年
    8月27日，該漁船於97年2月23日至97年3月3日間，並無VMS
    航程資料，此有行政院農業委員會漁業署98年2月9日漁二字
    第0981202177號函1份在卷可參〔見原審審訴卷第51-52 頁
    〕）。然前揭「豐億滿號」漁船本次出海之航程紀錄圖，係
    由該漁船所裝設之航程紀錄器（VDR），透過紀錄器內建之
    「全球衛星定位系統（GPS）」，以天線接收衛星定位訊號
    後，紀錄漁船航跡資料，再由電腦依據所取得之數據資料，
    自動描繪而得，製作過程並無人為外力介入，故上開航程紀
    錄圖所顯示「豐億滿號」漁船本次出海之航跡，為客觀可信
    之物證，此觀諸上開航程紀錄圖所示「該漁船於97年2月24
    日4時13分許，航抵北緯23度45分、東經117度31分」，即該
    漁船航抵大陸東山島附近，與被告陳文欽承認其在漁船上使
    用之筆記簿中，所記載：「船停2345、11731 東山」等（見
    偵卷第62頁之筆記簿影本），即該漁船航行抵達大陸東山島
    地區之經緯度相符，及被告陳文欽於原審陳稱：於97年2 月
    24日進入東山島海域等語（見原審卷一第36-40 頁），益徵
    「豐億滿號」漁船本次出海後，並未航行至其他海域，而係
    直接駛往中國大陸東南沿海方向，於97年2 月24日4 時13分
    抵達大陸地區福建省東山島之內水水域，且嗣於97年3 月2
    日，該漁船自上開東山島水域駛離返航，於97年3 月3 日10
    時50分許，直接航抵達高雄港甚明。
  (三)再查，「豐億滿號」漁船，為79點66公噸之漁船，配置有拖
    網2領，釣具3組，漁獲對象為底層魚類、鯛類、鱸類，漁場
    位置為我國經濟海域，而該漁船本次出海，係攜帶耙具2件
    、網具4件之作業工具等情，有第五岸巡總隊中和安檢所漁
    船捕獲海瓜子、花蛤紀錄表、高雄市未滿一百噸漁船出（進
    ）港申請書、高雄市政府海洋局漁業執照各1紙及漁船設備
    、漁具等照片24張在卷足憑（見偵卷第46-49、50-61頁）。
    本次「豐億滿號」漁船出海，所攜帶之漁具包括有耙具、網
    具等，固屬可捕撈花蛤之漁具無訛，惟按漁船在海上以拖網
    、耙具捕撈花蛤時，必須將耙具放入海底拖行，以耙爪將潛
    伏於沙底之花蛤耙起，並順著漁具之拖曳方向，讓所耙起之
    花蛤流至後面之袋網內，則漁船勢必緩慢移動，且應有來回
    拖曳之航跡，方符合以拖網、耙具作業之方式。本件依上開
    「豐億滿號」漁船本次出海之航程紀錄圖顯示（見偵卷第52
    頁），該漁船去程、回程航跡，均係直接自高雄港直航大陸
    東山島水域，及逕自東山島水域直接返航抵高雄港，航行期
    間並無來回拖曳之航跡情形，顯見本次「豐億滿號」漁船出
    海，並無使用其所攜帶之上揭耙具、網具，在海上來回拖曳
    之捕撈作業等行為甚明。
  (四)再按，漁船在海上以耙具、網具來回拖曳作業時，耙網具的
    耙釘、兩旁鐵滑板、鐵框架等會摩擦挖掘海底，依海上作業
    之實況，會有摩光或刮痕，當投揚作業時，曳網會經過滑輪
    、揚網機，因此會有磨擦痕跡，當此等設備置放於甲板時，
    會很快因曝曬空氣中氣化產生黃色鏽斑，經常作業使用的耙
    釘、兩旁鐵滑板、鐵框架、滑輪，只會看到黃色鏽斑等，除
    非長久時間擱置未加使用，才會看到鏽蝕情形。又以耙具、
    網具來回在海底拖曳之漁撈作業方式，因耙釘（抓）沒入海
    沙中磨擦，經過該航次來回多次拖曳之作業，耙釘（抓）上
    原有的鐵鏽，理應大部分被磨擦脫落而不存在。另使用耙、
    網捕撈作業之關係，耙網具在海底砂質層來回拖曳，故除了
    花蛤之外，漁獲物不可能僅有單一之花蛤，尚有可能如其他
    貝類、鰈、魚等底棲生物之漁獲種類。然本件「豐億滿號」
    漁船，於97年3 月3 日航抵高雄港時，其鐵框架、網目、耙
    釘等漁具，生鏽情形相當嚴重，且其網具上亦無海草、小魚
    等物，而本航次之漁獲物，竟僅有花蛤，海瓜子（此部分不
    成立犯罪，詳後述不另為無罪諭知部分）等，以上事實，已
    據證人即查緝人員鄭力豪證稱：本案查獲的漁船，夾板是乾
    淨的，沒有作業痕跡等語（偵卷第98-99 頁）；及證人張志
    遠於原審更證稱：我們有上船檢查漁具，漁具都是生銹，不
    像是有使用過的痕跡，漁船作業夾板都是乾淨清潔，漁網也
    是乾淨清潔，如從海底捕撈漁獲，海裡面會有垃圾、石頭或
    有一些小魚，但這些查緝時，在該漁船上都沒有發現等語明
    確（見原審卷二第48-49 頁），並有「豐億滿號」漁船本次
    返航入港時，海巡人員就漁船上已嚴重生鏽之漁具設備及漁
    獲種類等之蒐證照片共24張在卷可資佐參（見偵卷第50 -61
    頁），本件綜合「豐億滿號」漁船本次出海，其航跡圖顯示
    ，既無來回拖曳之作業情形，且漁船上所攜帶之耙具、網具
    等漁具，復嚴重生鏽而呈現未使用之情事，又僅專有捕獲海
    瓜子與花蛤，而未捕獲蝦、蟹或其他底棲下雜漁種，其捕獲
    之魚種，異於一般以耙、網在海底拖曳之捕撈作業方式，漁
    獲物有多樣性之常態等各情，參互勾稽，足認「豐億滿號」
    漁船本次出海，被告4 人應不曾從事海上耙網拖曳之捕撈作
    業，故本件扣案之花蛤，應非被告4 人駕「豐億滿號」漁船
    出海，於本航次之航程海域中，自行捕獲甚明。被告4 人一
    致辯稱本件扣案之花蛤係渠等自行捕獲云云，均非可採。
  (五)被告陳文欽雖辯稱：渠等於97年2月23日早上出港後，大約
    隔天就開到海峽中線，我們在海峽中線捕撈3天，扣案之花
    蛤係渠等自行捕獲云云（見偵卷第16頁）；然與上揭航程記
    錄圖所示「豐億滿號」漁船於離開台灣後，隨即直接駛往中
    國大陸東南沿海方向，於97年2月24日4時13分即航行抵達大
    陸東山島等客觀事證不符，所辯已不足採。被告陳文欽另辯
    稱：「豐億滿號」漁船開出去後，因為電線壞掉了，無法充
    電，於97年2月24日凌晨，只好將船直接開去大陸東山島云
    云。不惟與高雄區漁會漁業通訊電台，有關「豐億滿」漁船
    （CT4- 1694）97年度向電台通報漁船發電機故障之紀錄（
    見原審卷一第49頁），所顯示該漁船係於97年3月1日15時，
    曾向電台通報故障不符，更與被告蔡中山所稱：「船故障在
    海上自己修理，沒有跑到東山」等語（見偵卷第66頁）；被
    告許竹友所稱：「漁船有損壞，沒有開到大陸那邊」等語（
    見偵卷第28、69-70頁）；及被告謝錦賜所稱：「船有壞掉
    ，有壞一會兒，修理2、3小時就修好了，我不知道有到大陸
    去」等語（見偵卷第71頁），完全不一致，故被告陳文欽所
    辯「豐億滿號」漁船於97年2月24日開入中國大陸地區東山
    島之目的，係為維修船舶云云，已難採信。參諸被告陳文欽
    就其在船上筆記簿上，所記載：「234450、0000000向280；
    轉2346、11730；船停234611、0000000 ；2345、11731東山
    」等數據內容（見偵卷第62頁），於97 年3月3日警詢時，
    先陳稱：「我們（在東山島）沒有上岸，只有跟他們要電線
    …因怕出港時會撞到，所以才會在筆記本記錄東山地區的經
    緯度」等語；但於同日檢察官偵查時則改稱：「查扣的筆記
    本不是我的，是以前的船長的，上面記載東山地區的經緯度
    不是我寫的」等語；經檢察官質以：「為何警詢時稱怕撞到
    才記？」，被告陳文欽則又改稱：「是我去借電線的時候記
    下來的」等語；所供上開筆記本內容係何人所寫？及紀錄東
    山島經緯度之目的為何？前後歧異矛盾、無法自圓其說等情
    ，已見其就「豐億滿號」漁船有開往大陸東山島之事實及目
    的，心虛而刻意隱瞞且欲蓋彌彰，所辯「豐億滿號」漁船開
    入中國大陸地區東山島之目的，係為維修船舶云云，顯不足
    採。
  (六)至於，被告陳文欽又主張渠等駕「豐億滿號」漁船，於97年
    2月24日抵達大陸東山島，至同年3月2日始離開，是因為電
    線修好後，那裡的漁區很大，渠等就在那裡的漁區捕魚作業
    云云（見原審卷二第107頁）；然查，東山島附近並非臺灣
    專屬經濟海域或公海，且漁民常因誤入他國水域，或在有漁
    權爭議之水域捕魚，因而遭驅離，甚至被逮捕等情，為報章
    雜誌所常報導，被告4人均係領有船員證、有隨漁船出海從
    事捕漁作業經驗之人，誠難諉為不知，被告4人所駕「豐億
    滿號」漁船，既已進入大陸東山島水域內，衡情豈有可能隨
    意在中國領海之水域內，自由捕魚，而未遭驅趕或刁難之理
    ，況依上開「豐億滿號」漁船本航次之航程記錄圖所示，該
    漁船航抵大陸東山島水域後至駛離，此段期間，並未出現有
    來回拖曳之航跡（見偵卷第52頁），準此，已見被告陳文欽
    上開所辯渠等係在大陸東山島水域漁區作業捕撈乙節，與客
    觀事證不符，不足採信。況縱認被告陳文欽上開所稱渠等係
    在大陸東山島漁區作業捕撈乙節為真，然依據被告4人本次
    出海之作業天數，自97年2月23日日5時50分許出港迄97年3
    月3日上午10時50分入港，共，扣除出航、返航之時間，實
    際在海上可供捕撈作業之天數，至多僅有6、7日，期間倘如
    被告陳文欽所言及上揭高雄區漁會漁業通訊電台接獲漁船故
    障之記錄，「豐億滿號」漁船尚有發電機或其他機械故障之
    情形，則實際能作業之時日，將更形短暫，而該漁船本次出
    海，復僅有被告4人之人力於船上作業，則在作業時間短、
    人力不多、又未見該漁船有頻繁密集地來回拖曳作業之航跡
    等情況下，被告4人所駕之「豐億滿號」漁船，其捕獲量竟
    能有花蛤6,1 04公斤之鉅量，衡諸常情及漁船出海捕撈作業
    之實務經驗，被告4人所辯上開花蛤，係自行捕獲乙節，已
    殊啟人疑竇，而難憑信。又被告4人對於渠等此趟駕「豐億
    滿號」漁船出海，有關在海上捕撈作業漁獲量，被告蔡中山
    於偵查中稱：（捕撈作業）時間多久不固定，一天可捕得海
    瓜子100多公斤等語（見偵卷第66-67頁）；於偵查複訊時稱
    ：第一天剛好要作業，第二天捕到大約200公斤之海瓜子與
    花蛤，第三天也差不多2 、3百公斤，第四天捕3百多公斤海
    瓜子與花蛤，第5天捕到5、6百公斤，以後就記不起來等語
    （見偵卷第83-84頁）；而被告陳文欽則稱：每天撈獲之漁
    獲有時候5百、6百、7百、8百、9百公斤都有等語；至於被
    告許竹友、謝錦賜則均稱：數量不知道等語（見偵卷第35、
    69頁），按「豐億滿號」漁船本次出海，僅有被告4人於船
    上作業（見上揭進出港檢查報告表），被告4人於船上作業
    ，受限於人力不足，必須在互相協力及合作下，共同處理各
    項捕撈作業，故被告4人對於該漁船之捕撈操作及漁貨之來
    源，理應知之甚詳，乃觀諸被告4人上開供述，竟就漁船出
    海後在海上之捕撈時間、每次之漁獲量等，所供南轅北轍，
    準此以觀，已難認被告4人駕「豐億滿號」漁船出海期間，
    有實際共同進行捕撈作業。綜上各節所述，參互引證，益徵
    被告4人此次出海確未實際進行下網撈捕作業，上開漁船返
    港時所載運之漁獲花蛤6,104公斤，並非渠等自行捕獲，應
    堪認定，
  (七)本件「豐億滿號」漁船，於於97年3月3日10時50分許進港時
    ，所載運之花蛤高達6,104公斤，既不可能係被告4人此趟出
    海期間，所自行捕獲，理由已詳如上述，而該漁船上僅有被
    告4人，衡情渠等以不詳方式取得上開6,104公斤之花蛤，並
    將之搬運上船時，顯然應需一段非短之時間，而參照「豐億
    滿號」漁船本次出海之VDR航程紀錄圖所顯示之航跡，該漁
    船於97年2月23日5時50分，自高雄港出海後，至翌（24）日
    4時13分許航抵北緯23度45分、東經117度31分，即中國大陸
    公告之領海基線大陸地區福建省東山島之內水水域，及嗣後
    於97年3月2日，自上開東山島水域駛離，至翌（3）日10 時
    50分許返抵高雄港，往返兩趟均係直航未停留，且時間短暫
    ，故被告4人較不可能係於上開往返兩趟之航程圖中，取得
    6,104公斤之花蛤，並將之搬運上船。而「豐億滿號」漁船
    於97年2月24日4時13分，抵達大陸東山島之後，迄97年3月2
    日自上開東山島水域駛離，此一期間，該漁船總計停留在大
    陸地區福建省東山島內水水域長達有6至7天，此時，被告4
    人顯有足夠之時間，將取得之6,104公斤之花蛤，並搬運上
    船，再參諸花蛤棲息在淺海的砂泥底、潮間帶中、下區至淺
    海的砂質或泥沙淺海，習見於中國大陸沿岸，北起遼寧，南
    至海南、廣東省沿海等（見本院更一卷第92、148頁、本院
    更二卷第108頁之台灣貝類資料庫台灣貝類名錄詳細頁面資
    料世界分布欄位所載），花蛤之生長環境與「豐億滿號」漁
    船長達6、7天時間停留處（即大陸地區福建省東山島內水海
    域）有密切之地緣關係等情，本件扣案之花蛤6,104公斤，
    既非被告4人自行捕獲，而係在上開大陸地區福建省東山島
    內水海域某處，以不詳方式取得並搬運上船，堪認本件扣案
    花蛤6,104公斤之原產地，為大陸地區無訛。
  (八)被告4人雖一再辯稱漁獲係自行撈捕所得，無私運管制物品
    進口之故意云云，然被告蔡中山於警詢時係供稱：「（問：
    你是否知道這一次所報的魚貨量為多少？）我知道，我報海
    瓜子3千公斤，花蛤3百公斤。」（見偵查卷第14頁），與其
    所提出第五岸巡總隊中和安檢所機漁船捕獲海瓜子、花蛤紀
    錄表載明：「海瓜子3千公斤，花蛤3百公斤。」（見偵查卷
    第46頁），對於花蛤數量均表明為3百公斤，然卷附漁船（
    貨）具領保管切結書及第五海岸巡防總隊扣押物品目錄表則
    均載明：「海瓜子2,434公斤，花蛤6,104公斤」（見偵查卷
    第44-45頁）。被告蔡中山所申報渠等本次出海載運返回高
    雄港之花蛤數量，與實際被海巡人員查獲扣案之花蛤數量，
    兩者竟相差多達二十倍之鉅，按被告4人就花蛤部分，如未
    涉及不法或非屬私運進口，則被告蔡中山何需故意對花蛤數
    量加以匿報？顯見其有規避私運管制物品進口罪責之動機，
    已甚灼然，被告4人辯稱載運花蛤6,104公斤入港，並無犯罪
    故意云云，洵不足採。末按，本次出航僅有被告4人於船上
    作業乙情，已如前述，被告4人於船上作業，受限於人力不
    足，必也互相協助處理各項作業，故被告4人對於船隻之操
    作及漁貨之來源，應甚瞭解，故本件渠4人對於私運管制物
    品之犯行，顯應有相當之認識，並相互協助，故被告4人有
    私運管制物品進口之犯意聯絡，亦可堪認定。
  (九)按懲治走私條例第二條第一項規定私運管制物品進口、出口
    逾公告數額者，即構成私運管制進口、出口物品罪；所稱管
    制物品及其數額，由行政院公告之，同條例第三項亦著有明
    文。再依行政院於民國97年2月27日修正公告之「管制物品
    項目及其數額」丙項第五款規定：「一次私運原產地為大陸
    地區而未經主管機關公告准許輸入之海關進口稅則第一章至
    第八章所列物品之一項或數項，其總額由海關照緝獲時之完
    稅價格計算，超過新台幣十萬元或重量超過一千公斤者」者
    ，始為懲治走私條例第二條第一項所稱之「管制物品」。本
    件被告4人載運進港之漁獲即扣案之花蛤6,104公斤，係屬於
    海關進口稅則第一章至第八章所列之物品；且總重量為6,40
    1公斤，已逾1,000公斤之管制數量；又「活花蛤」歸屬進口
    貨物稅則號別第CCC0307.91.90.11-8號項目，屬未開放准許
    自大陸地區輸入之物品等情，已分別有下列各相關主管機關
    之函示意旨可資佐參：(1)經濟部國際貿易局98年4月24日貿
    服字第09870099490號函略以：「…至『花蛤』係核歸CCC03
    07. 91.90.11-8『活蛤』項目，目前仍非公告准許進口之大
    陸地區物品項目」（見原審卷二第66頁）；(2)經濟部國際貿
    易局98年5月14日貿服字第09870117980號函略以：「『花蛤
    』（學名：GOMPHINA AEQUILATERA），體型較大而外殼略呈
    等邊三角形，通常有三至四條放射狀色帶，與『海瓜子』在
    外觀或體型有明顯差異，一般市場上多稱為『花角仔』而不
    稱海瓜子，目前並未單獨貨品號列，建議歸屬於『活蛤』貨
    品項下（即貨品號列：CCC0307.91.90.11-8）」（見原審卷
    二第90頁）；(3)財政部關稅總局98年7月31日台總局稅字第
    0981015292號函略以：「『花蛤』若屬活體者，歸列中華民
    國輸出入貨品分類號列第CCC0307.91.90.11-8號」（見本院
    上訴卷第89-92頁）；(4)經濟部國際貿易局98年11月19日貿
    服字第09800156270號函略以：「『花蛤』應歸屬貨品號列
    ，前經本局洽據行政院農業委員會漁業署獲復歸屬CCC0307.
     91.90.11-8「活蛤」項下，係非屬本部公告准許進口大陸
    物品項目。」（見本院上更一卷第59頁）；(5)行政院農業委
    員會漁業署98年12月23日漁四字第0981253461號函略以：「
    活花蛤應歸屬於『活蛤』貨號項下（即第CCC0307.91.90.11
    -8號）」（見本院更一卷第88頁）；(6)經濟部國際貿易局98
    年12月25日貿服字第09870319830號函略以：「若屬活體之
    花蛤（GOMPHINA AEQUILATERA）者，則歸列稅則號CCC0307.
    91. 90.11-8『活蛤』項目，目前仍非公告准許進口之大陸
    地區物品項目」（見原審上更一卷第89頁）；(7)財政部關稅
    總局98年12月22日台總局稅字第0981025017號函略以：「『
    花蛤』若屬活體者，可考慮歸列稅則號別第CC C0307.91.90
    號」（見本院更一卷第91-92頁）；(8)財政部高雄關稅局99
    年10月11日高普業一字第0991018634號函略以：「花蛤學名
    『Gomphina Aequilatera』…若屬活體者，則歸列現行稅則
    號別（8位碼）第0307.91.90號『其他活、生鮮或冷藏軟體
    動物及水產無脊椎動物」款下之貨品分類號列（CCC CODE即
    11位碼）第0307.91.90.11-8號『活蛤』項下，其輸入規定
    代號「MWO」：大陸物品不准輸入。」（見本院更二卷第105
    -107頁）。上開各主管機關均已明認為為，花蛤非屬海瓜子
    一種，活體花蛤歸列稅則為「活蛤」項目，仍非公告准許進
    口之大陸地區物品項目甚明。被告之辯護人以花蛤在海關並
    無單獨之貨品號列，是否為管制物品，處於不明確之狀態，
    而主張應依農委會水產試驗所之函示見解，認花蛤是屬於海
    瓜子之一種，而海瓜子非管制進口之物品，故花蛤非管制物
    品，可以進口云云，依上開說明，洵非的論，而不可採。
  (十)本件漁獲即扣案之花蛤6,104公斤，非被告4人自行捕獲，而
    係在上開大陸地區福建省東山島內水海域某處，以不詳方式
    取得並搬運上船，其原產地為大陸地區，已如前述。而按97
    年2月27日公告修正之「管制物品項目及其數額」丙項第5款
    ，乃規定：一次私運原產地為大陸地區而未經主管機關公告
    准許輸入之海關進口稅則第1章至第8章所列物品之一項或數
    項，其總額由海關照緝獲時之完稅價格計算，超過新台幣10
    萬元或重量超過1,000公斤者，為管制進口物品。質言之，
    (1)當一次私運非自行捕獲之水產無脊椎動物如本案之花蛤漁
    獲；(2)原產地為大陸地區；(3)未經主管機關公告准許輸入；
    (4)完稅價格計算超過新臺幣10萬元或重量超過1,000公斤，
    以上4要件均具備，即為「管制物品項目及其數額」丙項第5
    款所欲規制之管制進口物品。準此說明，本件扣案之花蛤，
    自屬懲治走私條例「管制物品項目及其數額」中丙項第5款
    所規範之管制物品甚明。
  (十一)綜上各節所述，參互勾稽引證，足認被告4人確有自我國國
    境外（即上揭大陸地區福建省東山島內水海域即大陸地區領
    海海域），私運原產地為大陸地區而未經主管機關公告准許
    輸入之管制物品即「活花蛤」6,104公斤，自高雄港入關進
    口，逾公告數額之行為事實，被告4人私運逾公告數額之管
    制物品進口之犯行，事證已臻明確，均堪以認定。
三、論罪方面：
  (一)按自大陸地區私運物品進入臺灣地區，或自臺灣地區私運物
    品前往大陸地區者，以私運物品進口、出口論，適用懲治走
    私條例之規定處斷，為懲治走私條例第12條所明定。次按，
    懲治走私條例第2條第1項所稱之「私運」，參諸該條文之規
    定意旨，自指未經許可，擅自將逾行政院公告數額之管制物
    品，自他國或大陸地區、公海等地，「私運」進入臺灣地區
    之我國領海、領空（領土）而言，一經進入領海、領空，其
    犯罪即屬完成；而該條規定處罰私運逾行政院公告數額之管
    制物品進出口之行為，其成罪與否乃在該運送之管制物品有
    無逾公告數額，如所運送進出口之物品已逾行政院公告之數
    額者，未報運時，固為本法所處罰之對象，即使已報運而有
    所不實，應仍有該條項之適用（最高法院91年台上字第64
    號判例意旨參照）。
  (二)被告陳文欽係「豐億滿號」漁船船長，與被告即船員蔡中山
    、許竹友、謝錦賜等人，共同自大陸地區私運未經主管機關
    公告准許輸入之管制物品即「活花蛤」6,104公斤，進入台
    灣地區，逾公告數額，核渠等所為，均係犯懲治走私條例第
    2 條第1項、第12條之之私運管制物品進口逾公告數額罪。
    被告陳文欽、蔡中山、許竹友、謝錦賜等人，就自大陸地區
    私運管制物品進口逾公告數額之犯行，有犯意聯絡及行為分
    擔，均為共同正犯。被告陳文欽前有事實欄所載之犯罪前科
    ，所處徒刑，已於96 年11月12日執行完畢，此有台灣高等
    法院被告前案紀錄表在卷可參。其於有期徒刑執行完畢後5
    年內，故意再犯本件有期徒刑以上之罪，為累犯，依法應予
    加重其刑。
四、撤銷改判、科刑及沒收方面：
  (一)原判決關於被告4人違反懲治走私條例部分，以不能證明有
    此部分犯罪，而為被告4人無罪之諭知，核有違誤。檢察官
    上訴認應改判有罪，為有理由，自應由本院就被告4人所犯
    走私罪部分予以撤銷改判，爰審酌被告4人私運漁產品進入
    臺灣地區，數量甚鉅，對國家關貿利益、社會經濟秩序危害
    甚鉅，並嚴重影響守法捕撈漁獲之漁民生計，且私運進口之
    漁產品未經相關單位之檢疫程序即流入市面販售，顯有危害
    國民身體健康疑慮，被告陳文欽身為船長，基於主導角色，
    竟率船員鋌而走險，犯罪情節較重，被告蔡中山、許竹友、
    謝錦賜等人為船員，聽命於船長行事，犯罪情節較輕，另考
    量臺灣海峽漁業資源日益枯竭，本國漁民謀生不易，被告等
    人均為漁民，捕漁維生不易，近年大環境不佳，漁民生活尤
    為艱困，其等私運漁獲入臺，僅為維持一家溫飽，尚非貪圖
    富裕享受，且僅以1艘漁船作為運輸工具，尚非大規模之企
    業化經營，並分別斟酌其等之素行（被告陳文欽、蔡中山、
    許竹友等人，前已因菸酒管理法、懲治走私條例等案件，被
    追訴之前科紀錄，此有臺灣高等法院被告陳文欽、蔡中山、
    許竹友前案紀錄表附卷可稽）、知識程度、生活及身心狀況
    等一切情狀，分別量處如主文第2、3、4項所示之刑。
  (二)按得由海關沒入之貨物，如經海關為沒入處分，刑事判決內
    即不得更為沒收之諭知（司法院院字第2832號解釋意旨參照
    ），反之，如未經海關為沒入處分，自應依法諭知沒收。查
    本件扣案之花蛤6,104公斤，為被告4人共同犯私運管制物品
    進口逾公告數額罪所得之物，且經警將之發交予被告蔡中山
    保管（見偵卷第44頁），並無證據證明業已滅失，亦未經海
    關予以行政沒入，自應依刑法第38條第1項第3款之規定，併
    予諭知宣告沒收。
五、末查，近年來我國漁民因面臨海洋漁業資源日趨枯竭，漁獲
    量不足，加上大陸地區及其他國家強力競捕有限魚類之威脅
    ，已面臨謀生不易之窘境，致有向不詳船隻購買漁獲私運入
    境之不法行為。本件被告謝錦賜、許竹友2人前未曾因故意
    犯罪而受有期徒刑之宣告，有台灣高等法院被告謝錦賜、許
    竹友2人前案紀錄表附卷可考（見本院卷第31、34頁），其
    僅係船員，涉案之程度較輕，為謀生計，一時失慮，致犯本
    罪，其行為之可非難性非重。而刑罰固屬國家對犯罪之人，
    以剝奪法益之手段，所加公法之制裁，惟其積極目的，則在
    預防再犯，故對惡性非深，天良未泯者，若因失慮一時觸法
    ，即置諸刑獄，自非刑罰目的。本院斟酌上開諸情，認被告
    謝錦賜、許竹友2人經此次科刑教訓後，當益知警惕，應無
    再犯之虞，因認其所受宣告之刑，以暫不執行為適當，爰依
    刑法第74條第1項第1款之規定，併予宣告緩刑二年，以啟自
    新。又緩刑宣告，得斟酌情形，命犯罪行為人向公庫支付一
    定之金額，刑法第74條第2項第4款定有明文。本院審酌被告
    謝錦賜、許竹友2人，有正當職業及收入，為使其能記取教
    訓，並彌補其共同犯本件走私罪，所產生之危害，爰併依刑
    法第74條第2項第4款之規定，命其2人各應向公庫支付新臺
    幣60,000元。且被告謝錦賜、許竹友2人如有違反上述緩刑
    之負擔，而情節重大者，依刑法第75條之1第1項第4款規定
    ，得為撤銷緩刑宣告之事由，併予敘明。至於被告蔡中山，
    於本案雖亦擔任船員工作，惟其前因菸酒管理法案件，經法
    院判處有期徒刑3月，減為有期徒刑1月15日確定，已於97年
    5月23日易科罰金執行完畢，此有台灣高等法院被告前案紀
    錄表1份在卷可憑（見本院卷第33頁），雖與本案犯行不構
    成累犯關係，惟已不符合宣告緩刑之要件；又被告陳文欽亦
    有事實欄所載受有期徒刑宣告之前科紀錄，且係船長，既不
    符宣告緩刑要件，亦不宜宣告緩刑，附此敘明。
六、不另為無罪諭知部分：
  (一)公訴意旨另以：被告陳文欽、蔡中山、許竹友、謝錦賜均明
    知其他水產無脊椎動物，係屬海關進口稅則第3章所列之物
    品，依行政院於97年2月27日公告修正「管制物品項目及數
    額」丙項第5款之規定，一次私運原產地為大陸地區而未經
    主管機關公告准許輸入之海關進口稅則第1章至第8章所列之
    物品之一項或數項，其總額由海關依緝獲時之完稅價格計算
    ，超過新臺幣（下同）100,000元或其總重量超過1,000公斤
    者，為管制進口物品，竟共同基於私運管制物品進口逾公告
    數額之犯意聯絡，於於97年2月23日5時50分許，以捕魚為名
    ，4人共同駕駛「豐億滿號」漁船，自高雄港第二港口中和
    安檢所報關出港，航抵中國大陸公告之領海基線大陸地區福
    建省東山島之內水水域，即在我國領海12海浬外（國境外）
    ，向不詳人士，以不詳之代價，取得原產地為中國大陸地區
    之海瓜子2,434公斤後，旋共同將之搬運裝載於該漁船船艙
    內，於97年3月2日將漁船自大陸地區福建省東山島駛離返航
    ，嗣於97年3月3日10時50分許，4人以該漁船運送上開海瓜
    子抵達高雄港，自中和安檢所報關入港，經行政院海巡署南
    部地區巡防局第五海岸巡防總隊人員實施監卸安檢勤務時，
    扣得上開海瓜子2,434公斤，而查獲上情，因認被告陳文欽
    、蔡中山、許竹友、謝錦賜此部分行為，亦共同涉犯懲治走
    私條例第2條第1項之私運管制物品進口逾公告數額罪嫌等語
    。
  (二)經查，被告陳文欽、蔡中山、許竹友、謝錦賜等4人，於上
    開時、地，共同駕駛「豐億滿號」漁船自高雄港出海後，載
    運海瓜子2,434公斤，於97年3月3日10時50分許，自高雄港
    入關而被查扣得上開海瓜子等事實，為被告4人所不爭執，
    並有高雄市政府海洋局漁業執照、中華民國船舶檢查證書、
    船舶登記證書影本、機漁船（含船員）進出港檢查表、被告
    4人之船員證、第五海岸巡防總隊扣押物品目錄表、第五岸
    巡總隊中和安檢所機漁船捕獲海瓜子、花蛤紀錄表、漁船（
    貨）具領保管切結書、豐億滿號漁船上設備及漁獲等蒐證照
    片24張、筆記本內容影本1紙、GPS導航紀錄器電腦畫面航行
    軌跡照片1張及豐億滿號漁船本航次之航程紀錄圖1紙等在卷
    可佐（見同前引註），扣案之海瓜子總重量逾1,000公斤之
    事實，固堪認定。
  (三)惟查「海瓜子」，依產品型態分類核歸CCC0307.91.32.00-2
    「活、生鮮或冷藏海瓜子」及CCC0307.99.13.00-7「冷凍海
    瓜子」項下，屬「准許進口免簽發輸入許可證物品」，且屬
    經濟部90年間公告「准許進口之大陸物品項目」，以上有經
    濟部國際貿易局98年4月24日貿服字第09870099490號函在卷
    可參（見原審卷二第66-68、72-74頁）。本件扣案之海瓜子
    既屬國際貿易局公告准許進口之大陸物品項目，即與前揭行
    政院「管制物品項目及其數額」丙項第五款規定所謂「未經
    主管機關公告准許輸入」之要件不合，而非屬管制進口之物
    品甚明。
  (四)從而，被告4人所載運進口之海瓜子，縱非由被告4人自行捕
    獲，因已不屬「管制物品項目及其數額」丙項第5款所規定
    之「原產地為大陸地區而未經主管機關公告准許輸入」之漁
    獲，自不成立懲治走私條例第2條第1項之私運管制物品進口
    逾公告數額罪。被告4人就私運「海瓜子」進口部分之行為
    ，並不構成懲治走私條例之走私罪，原審就此部分，認被告
    4人之行為，不構成犯罪，固屬正確，惟公訴人認此部分與
    前開論罪部分（即私運「花蛤」之管制物品進口逾公告數額
    犯行部分），係基於同一行為，為實質上一罪關係，爰不另
    為無罪之諭知，併予敘明。
七、原審就被告陳文欽犯違反臺灣地區與大陸地區人民關係條例
    第28條、80條第1項之未經許可航行至大陸地區部分，所判
    處罪刑，業已確定，附此敘明。
八、被告蔡中山經合法傳喚，無正當理由不到庭，爰不待其陳述
    ，逕為一造辯論判決。
據上論斷，應依刑事訴訟法369 條第1 項前段、第364 條、第29
9 條第1 項前段、第371 條，懲治走私條例第2 條第1 項、第11
條、第12條，刑法第11條前段、第28條、第74條第1項第1款、第
2項第4款、第38條第1項第3款，判決如主文。
本案經檢察官張其主到庭執行職務。
中    華    民    國  100     年    5     月    9     日
                刑事第五庭    審判長法  官  曾永宗
                                    法  官  任森銓
                                    法  官  鍾宗霖
以上正本證明與原本無異。
如不服本判決應於收受本判決後10日內向本院提出上訴書狀，其
未敘述上訴理由者，並得於提起上訴後10日內向本院補提理由書
狀（應附繕本）。
中    華    民    國   100    年    5     月    9     日
                                    書記官  邱麗莉
附錄本判決論罪科刑法條：
懲治走私條例第2 條
私運管制物品進口、出口逾公告數額者，處7 年以下有期徒刑，
得併科新臺幣3 百萬元以下罰金。
前項之未遂犯罰之。
第 1 項所稱管制物品及其數額，由行政院公告之。